---
title: "Proyecto 3 Riesgo de Mercado"
author: "Hernández Fernández Maria Fernanda"
date: "2025-04-27"
output: html_document
---

# Parte I. Selección de Activos

**Apple Inc. (AAPL)**
Sector: Tecnología 
Principales actividades: diseña, fabrica y comercializa smartphones, ordenadores personales, tabletas, wearables y accesorios en todo el mundo. 
Racional: Apple es una de las compañías más valiosas y reconocidas globalmente, líder en innovación tecnológica. Su inclusión aporta solidez y exposición a tendencias de consumo premium, innovación y transformación digital.

**Microsoft Corp. (MSFT)**
Sector: Tecnología 
Principales actividades: desarrolla y da soporte a software, servicios, dispositivos y soluciones en todo el mundo.
Racional: Microsoft ofrece estabilidad y crecimiento en sectores clave como software empresarial, computación en la nube e inteligencia artificial, siendo una de las empresas tecnológicas más diversificadas y rentables del mundo.
 
**NVIDIA Corp. (NVDA)**
Sector: Tecnología 
Principales actividades: NVIDIA Corporation, empresa de infraestructura informática, ofrece soluciones gráficas, de computación y de redes en Estados Unidos, Singapur, Taiwán, China, Hong Kong y a nivel internacional. El segmento de Computación y Redes comprende plataformas informáticas para centros de datos y plataformas de redes de extremo a extremo.
Racional: NVIDIA lidera sectores estratégicos como inteligencia artificial, centros de datos y gráficos, posicionándola como un actor fundamental en el futuro de la computación, lo que diversifica riesgos tecnológicos y de crecimiento.

**Amazon.com, Inc. (AMZN)**
Sector: Consumo discrecional
Principales actividades: se dedica a la venta minorista de productos de consumo, publicidad y servicios de suscripción a través de tiendas físicas y en línea en Norteamérica e internacionalmente. 
Racional: Amazon domina el comercio electrónico y los servicios en la nube (AWS), sectores en constante expansión, lo que aporta exposición a innovación digital y consumo global al portafolio.

**Meta Platforms, Inc. (META)**
Sector: Servicios de comunicación
Principales actividades: se dedica al desarrollo de productos que permiten a las personas conectarse y compartir con amigos y familiares a través de dispositivos móviles, computadoras personales, gafas de realidad virtual y mixta, realidad aumentada y wearables en todo el mundo. 
Racional: Meta es un referente en redes sociales y está invirtiendo fuertemente en tecnologías emergentes como realidad aumentada y metaverso, ofreciendo una mezcla de innovación y liderazgo en comunicación digital.

**Alphabet Inc. A (GOOGL)**
Sector: Servicios de comunicación
Principales actividades: Ofrece diversos productos y plataformas en Estados Unidos, Europa, Oriente Medio, África, Asia-Pacífico, Canadá y Latinoamérica. Opera a través de los segmentos de Servicios de Google, Google Cloud y Otras Apuestas. 
Racional: Alphabet, a través de Google y sus filiales, controla gran parte del mercado de búsquedas y publicidad digital, además de innovar en sectores como la nube, inteligencia artificial y automóviles autónomos, lo que garantiza diversificación tecnológica.

**Broadcom Inc. (AVGO)**
Sector: Tecnología 
Principales actividades: diseña, desarrolla y suministra diversos dispositivos semiconductores, centrándose en dispositivos complejos basados en semiconductores de óxido metálico complementario (MEC) de señal digital y mixta, así como en productos analógicos III-V a nivel mundial. 
Racional: Broadcom es clave en la industria de semiconductores y comunicaciones, abasteciendo sectores esenciales como 5G, infraestructura de redes y servidores, brindando exposición a tecnología avanzada y crecimiento estructural.

**Alphabet Inc. C (GOOG)**
Sector: Servicios de comunicación
Principales actividades: ofrece diversos productos y plataformas en Estados Unidos, Europa, Oriente Medio, África, Asia-Pacífico, Canadá y Latinoamérica. Opera a través de los segmentos de Servicios de Google, Google Cloud y Otras Apuestas.
Racional: La acción clase C de Alphabet proporciona la misma exposición a innovación, publicidad y tecnología global que GOOGL, pero sin derechos de voto, lo que permite diversificar dentro de una misma estructura corporativa.

**Tesla, Inc. (TSLA)**
Sector: Consumo discrecional
Principales actividades: Tesla, Inc. diseña, desarrolla, fabrica, alquila y vende vehículos eléctricos y sistemas de generación y almacenamiento de energía en Estados Unidos, China y a nivel internacional.
Racional: Tesla es líder mundial en movilidad eléctrica y energías renovables, sectores en expansión, aportando innovación y crecimiento disruptivo a largo plazo al portafolio.

**WALMART INC.(WMT)**
Sector: Distribución y venta minorista de alimentos
Principales actividades: opera tiendas y clubes minoristas y mayoristas, sitios web de comercio electrónico y aplicaciones móviles en todo el mundo.
Racional: Walmart es el minorista más grande del mundo, con una sólida red logística y crecimiento en comercio electrónico, ofreciendo estabilidad y defensa ante ciclos económicos adversos.

**Intel Corporation (INTC)**
Sector: Tecnología
Principales actividades: Intel Corporation diseña, desarrolla, fabrica, comercializa y vende productos y servicios informáticos y relacionados en todo el mundo. 
Racional: Intel es una referencia en la fabricación de semiconductores y procesadores a nivel mundial. Su reestructuración reciente y apuesta por la manufactura avanzada ofrecen oportunidades de crecimiento estratégico.

**JPMorgan Chase & Co. (JPM)**
Sector: Servicios financieros
Principales actividades: opera como una compañía de servicios financieros a nivel mundial. Opera a través de tres segmentos: Banca de Consumo y Banca Comunitaria, Banca Comercial y de Inversión, y Gestión de Activos y Patrimonio. La compañía ofrece productos de depósito, inversión y préstamo, gestión de efectivo, pagos y servicios. 
Racional: JPMorgan, el banco más grande de EE.UU., combina solidez financiera, diversificación de ingresos y liderazgo en banca de inversión y gestión de activos, aportando estabilidad al portafolio.

**Ford Motor Company (F)**
Sector: Consumo discrecional
Principales actividades: desarrolla, entrega y presta servicio a camionetas, vehículos utilitarios deportivos (SUV), furgonetas y automóviles comerciales Ford, y vehículos de lujo Lincoln en todo el mundo.  
Racional: Ford representa la transición de la industria automotriz hacia vehículos eléctricos y tecnologías inteligentes, ofreciendo exposición a movilidad sostenible y recuperación cíclica.

**NIKE, Inc. (NKE)**
Sector: Consumo discrecional
Principales actividades: junto con sus subsidiarias, se dedica al diseño, desarrollo, comercialización y venta de calzado, ropa, equipos, accesorios y servicios deportivos en todo el mundo.  
Racional: Nike es líder mundial en ropa y calzado deportivo, con fuerte reconocimiento de marca e innovación continua, lo que brinda exposición al consumo global y a tendencias de vida saludable.

**The Goldman Sachs Group, Inc. (GS)**
Sector: Servicios financieros
Principales actividades: ofrece una gama de servicios financieros a empresas, instituciones financieras, gobiernos y particulares en América, Europa, Oriente Medio, África y Asia. Opera a través de los segmentos de Banca y Mercados Globales, Gestión de Activos y Patrimonios, y Soluciones de Plataforma. 
Racional: Goldman Sachs es uno de los bancos de inversión más importantes del mundo, con alto nivel de diversificación y generación de ingresos en servicios financieros, ideal para capturar oportunidades en mercados de capitales.

**Netflix, Inc. (NFLX)**
Sector: Servicios de Comunicación
Principales actividades: ofrece servicios de entretenimiento. La compañía ofrece series de televisión, documentales, largometrajes y juegos en diversos géneros e idiomas. También ofrece a sus miembros la posibilidad de recibir contenido en streaming a través de una amplia gama de dispositivos conectados a internet, como televisores, reproductores de vídeo digitales, decodificadores y dispositivos móviles. 
Racional: Netflix es pionero en el streaming de contenido digital, con expansión global y fuerte creación de contenido original, ofreciendo exposición a cambios en el consumo de entretenimiento.

**Chevron Corporation (CVX)**
Sector: Energético
Principales actividades: a través de sus filiales, participa en operaciones integradas de energía y productos químicos en Estados Unidos e internacionalmente.  
Racional: Chevron proporciona diversificación energética con operaciones integradas en petróleo, gas y químicos, y además ofrece estabilidad de dividendos, ideal en entornos de inflación o volatilidad energética.

**Adobe Inc. (ADBE)**
Sector: Tecnología 
Principales actividades: junto con sus filiales, opera como una empresa tecnológica a nivel mundial. Opera a través de tres segmentos: Medios Digitales, Experiencia Digital y Publicidad y Publicidad. 
Racional: Adobe es líder mundial en software creativo y marketing digital, posicionada en sectores en crecimiento como creación de contenido digital, analítica y experiencia de usuario.

**Bank of America Corporation (BAC)**
Sector: Servicios financieros
Principales actividades: a través de sus subsidiarias, ofrece diversos productos y servicios financieros a particulares, pymes, inversores institucionales, grandes corporaciones y gobiernos de todo el mundo.  
Racional: Bank of America es una de las principales instituciones financieras globales, con diversificación en banca minorista, inversión y servicios financieros, ofreciendo solidez ante cambios económicos.

**Citigroup Inc. (C)**
Sector: Servicios financieros
Principales actividades: ofrece diversos productos y servicios financieros a consumidores, empresas, gobiernos e instituciones. 
Racional: Citigroup tiene una amplia presencia internacional, especialmente en mercados emergentes, lo que aporta diversificación geográfica y exposición a crecimiento fuera de EE.UU.

------------------------------------------------------------------------------------------- 
# Parte II. Valor en Riesgo no paramétrico

**Librerias**
```{r, message=FALSE, warning=FALSE}
library(quantmod)
library(goftest)
library(corrplot)
library(fitdistrplus)
library(dplyr)
```

**Emisoras**
```{r}
cartera <- c("AAPL","MSFT","NVDA","AMZN","META","GOOGL","AVGO","GOOG","TSLA","WMT","INTC","JPM","F","NKE","GS","NFLX","CVX","ADBE","BAC","C") 

getSymbols(cartera,src = "yahoo",from="2022-01-01", to="2025-03-01")
```
**Datos**
```{r}
d1 <- data.frame(P1=AAPL$AAPL.Close,P2=MSFT$MSFT.Close,P3=NVDA$NVDA.Close,P4=AMZN$AMZN.Close,P5=META$META.Close,P6=GOOGL$GOOGL.Close,P7=AVGO$AVGO.Close,P8=GOOG$GOOG.Close,P9=TSLA$TSLA.Close,P10=WMT$WMT.Close,P11=INTC$INTC.Close,P12=JPM$JPM.Close,P13=F$F.Close,P14=NKE$NKE.Close,P15=GS$GS.Close,P16=NFLX$NFLX.Close,P17=CVX$CVX.Close,P18=ADBE$ADBE.Close,P19=BAC$BAC.Close,P20=C$C.Close)

colnames(d1) <- c("P1","P2","P3","P4","P5","P6","P7","P8","P9","P10","P11","P12","P13","P14","P15","P16","P17","P18","P19","P20")

n <- length(d1$P1) #número de días 
m <- length(d1[1,])  #número de emisoras
nc <- c(0.95,0.97,0.99) #niveles de confianza
numsim <- c(5000,10000,20000) #número de simulaciones
dias <- c(1, 7, 15, 30, 60, 90, 180)  #horizontes de tiempo
```

**Rendimientos**
```{r}
Rend <- matrix(NA,nrow = n-1, ncol = m)
colnames(Rend) <- paste0("P", 1:m)

for(k in 1:m){
  for (j in 1:(n-1)){
    Rend[j,k] <- d1[j+1,k]/d1[j,k]-1 #discreto
  }
}  
```

**Función de perdidas y ganancias**
```{r}
PL <- matrix(data=0,nrow = n-1,ncol = m+1)
colnames(PL) <- c(paste0("P", 1:m), "PT")

for(k in 1:m){
  for(j in 1:n-1){
    PL[j,k] <- d1[n,k]-d1[n,k]*(1+Rend[j,k])  #pérdida/ganancia simulada
    PL[j,(m+1)] <- sum(PL[j,1:m])           #portafolio total
  }
}

```

## VaR individual por Simulación Histórica 

```{r}
VaRInd <- matrix(nrow = m, ncol = length(nc))
colnames(VaRInd) <- c("VaR_95%","VaR_97%","VaR_99%")
rownames(VaRInd) <- colnames(PL)[1:m]

for(k in 1:m){
  for(j in seq_along(nc)){
    VaRInd[k, j] <- quantile(PL[,k], nc[j], na.rm = TRUE)[1]
  }
}

VaRIndD <- list()  #lista de emisoras

for (k in 1:m) {
  MVaRD <- matrix(nrow = length(dias), ncol = length(nc))
  for (i in seq_along(dias)) {
    for (j in seq_along(nc)) {
      MVaRD[i, j] <- VaRInd[k, j] * sqrt(dias[i])
    }
  }
  colnames(MVaRD) <- paste0("VaR_", nc * 100, "%")
  rownames(MVaRD) <- paste0(dias, "días")
  VaRIndD[[ colnames(PL)[k] ]] <- MVaRD
}

```

```{r}
VaRIndD[["P1"]]
```

**Expected Shortfall SH**

```{r}
VaR_ES <- function(PL, niveles_confianza = c(0.95, 0.97, 0.99)) {
  m <- ncol(PL)  # número de emisoras
  VaR <- matrix(NA, nrow = m, ncol = length(niveles_confianza))
  ES  <- matrix(NA, nrow = m, ncol = length(niveles_confianza))
  
  colnames(VaR) <- paste0("VaR_", niveles_confianza * 100, "%")
  colnames(ES)  <- paste0("ES_", niveles_confianza * 100, "%")
  rownames(VaR) <- rownames(ES) <- colnames(PL)
  
  for (k in 1:m) {
    for (j in seq_along(niveles_confianza)) {
      var_kj <- quantile(PL[, k], niveles_confianza[j], na.rm = TRUE)
      VaR[k, j] <- var_kj
      ES[k, j] <- mean(PL[, k][PL[, k] > var_kj], na.rm = TRUE)
    }
  }
  
  return(list(VaR = VaR, ES = ES))
}

```

```{r}
ES.SH <- VaR_ES(PL)
print(ES.SH$VaR)
print(ES.SH$ES)
```


## VaR individual por Simulación Monte Carlo Normal 
```{r}
y <- function(x) {
  mod <- fitdist(x[!is.na(x)], "norm", method = "mle")
  return(mod$estimate)
}

p <- apply(Rend, 2, y)
muv <- p[1, ]
sigmav <- p[2, ]

```

```{r}
y(Rend[,1])
```
```{r}
set.seed(350)
RendSM <- matrix(NA, nrow = n, ncol = m)
RevalSM <- matrix(NA, nrow = n, ncol = m)
PLSM <- matrix(NA, nrow = n, ncol = m)
colnames(RendSM) <- colnames(RevalSM) <- colnames(PLSM) <- colnames(RendSM)

#Simulaciones
for (j in 1:m) {  #por emisora
  mu <- muv[j]
  sigma <- sigmav[j]
  PA <- d1[n, j]  #precio actual

  for (k in 1:n) {  # por día
    RendSM[k, j] <- rnorm(1, mu, sigma)
    RevalSM[k, j] <- PA * (1 + RendSM[k, j])
    PLSM[k, j] <- PA - RevalSM[k, j]
  }
}

```

```{r}
for (j in 1:m) {
  cat("\nResumen de pérdidas simuladas para:", colnames(PL)[j], "\n")
  print(summary(PL[, j]))
}
```

```{r}
VaRSMd <- list()  #VaR diarios escalados

for (j in 1:m) {
  ne <- colnames(PL)[j]
  
  VaRd <- quantile(PL[, j], probs = nc, na.rm = TRUE)  #VaR diario
  
  VaRe <- matrix(NA, nrow = length(dias), ncol = length(nc)) #escalado a ht
  colnames(VaRe) <- paste0("VaR_", nc * 100, "%")
  rownames(VaRe) <- paste0(dias, " días")
  
  for (i in 1:length(dias)) {
    VaRe[i, ] <- as.numeric(VaRd) * sqrt(dias[i])
  }
  VaRSMd[[ne]] <- VaRe
}

```

```{r}
VaRSMd[["P1"]]
```

```{r}
VaRconv <- list()  #resultados por emisora

for (p in 1:m) {
  ysm <- na.omit(Rend[, p])
  nombre <- colnames(Rend)[p]
  
  mod <- fitdist(ysm, "norm", method = "mle")  #Estimar parámetros normales
  mu <- mod$estimate[1]
  sigma <- mod$estimate[2]
  
  pf <- d1[nrow(d1), p]  #último precio
  
  VaRnumsim <- list()   #distintos tamaños de simulación
  
  for (nsim in numsim) {
    VaRm <- matrix(NA, nrow = nsim, ncol = length(nc))
    colnames(VaRm) <- paste0("VaR_", nc * 100, "%")
    
    plhist <- numeric(0)  # vector acumulativo de pérdidas simuladas
    
    for (j in 1:nsim) {
      rendsim <- rnorm(1, mu, sigma)
      reval <- pf * (1 + rendsim)
      pl <- pf - reval
      
      plhist <- c(plhist, pl)
      
      for (i in seq_along(nc)) {
        VaRm[j, i] <- quantile(plhist, nc[i], na.rm = TRUE)
      }
    }
    
    VaRnumsim[[as.character(nsim)]] <- VaRm
  }
  
  VaRconv[[nombre]] <- VaRnumsim
}

```

```{r}
resVaR <- data.frame() #promedios finales

for (emisora in names(VaRconv)) {
  for (nsim in names(VaRconv[[emisora]])) {
    matrizVaR <- VaRconv[[emisora]][[nsim]]
    
    promedios <- colMeans(matrizVaR, na.rm = TRUE)
    
    temp <- data.frame(
      Emisora = emisora,
      Simulaciones = as.integer(nsim),
      Nivel_Confianza = names(promedios),
      VaR_Promedio = as.numeric(promedios)
    )
    
    resVaR <- bind_rows(resVaR, temp)
  }
}

print(resVaR)

```
**Expected Shortfall SM-Normal**
```{r}
ES.MC <- VaR_ES(PLSM)
print(ES.MC)
```

## VaR individual por Simulación Monte Carlo Laplace
```{r}
print("Holi") 
```
sbsfkjsbjbsbsd
jwjdwjd